臺灣屏東地方法院民事裁定
111年度消債職聲免字第14號
聲  請  人  
即 債務 人  許昭陽即許昭榮

代  理  人  李靜怡律師
相  對  人  
即 債權 人  臺灣新光商業銀行股份有限公司

法定代理人  李增昌  
代  理  人  陳建富  
相  對  人  
即 債權 人  渣打國際商業銀行股份有限公司


法定代理人  龐維哲  



相  對  人  
即 債權 人  萬榮行銷股份有限公司

法定代理人  呂豫文  


相  對  人  
即 債權 人  富邦資產管理股份有限公司

法定代理人  洪主民  


上列當事人消費者債務清理之職權免責事件，本院裁定如下：
    主  文
聲請人許昭陽即許昭榮不免責。
    理  由
一、按法院為終止或終結清算程序之裁定確定後，除別有規定外
    ，應以裁定免除債務人之債務；法院裁定開始清算程序後，
    債務人有薪資、執行業務所得或其他固定收入，扣除自己及
    依法應受其扶養者所必要生活費用之數額後仍有餘額，而普
    通債權人之分配總額低於債務人聲請清算前2年間，可處分
    所得扣除自己及依法應受其扶養者所必要生活費用之數額者
    ，法院應為不免責之裁定。但債務人證明經普通債權人全體
    同意者，不在此限；債務人有下列各款情形之一者，法院應
    為不免責之裁定，但債務人證明經普通債權人全體同意者，
    不在此限：「（一）於7年內曾依破產法或本條例規定受免
    責。（二）故意隱匿、毀損應屬清算財團之財產，或為其他
    不利於債權人之處分，致債權人受有損害。（三）捏造債務
    或承認不真實之債務。（四）聲請清算前2年內，因消費奢
    侈商品或服務、賭博或其他投機行為，所負債務之總額逾聲
    請清算時無擔保及無優先權債務之半數，而生開始清算之原
    因。（五）於清算聲請前1年內，已有清算之原因，而隱瞞
    其事實，使他人與之為交易致生損害。（六）明知已有清算
    原因之事實，非基於本人之義務，而以特別利於債權人中之
    1人或數人為目的，提供擔保或消滅債務。（七）隱匿、毀
    棄、偽造或變造帳簿或其他會計文件之全部或一部，致其財
    產之狀況不真確。（八）故意於財產及收入狀況說明書為不
    實之記載，或有其他故意違反本條例所定義務之行為，致債
    權人受有損害，或重大延滯程序。」債務人有前條各款事由
    ，情節輕微，法院審酌普通債權人全體受償情形及其他一切
    情狀，認為適當者，得為免責之裁定，消費者債務清理條例
    （下稱消債條例）第132條、第133條、第134條及第135條分
    別定有明文。又為免債務人濫用清算程序以獲免責，並敦促
    有清償能力者，利用薪資、執行業務所得或其他固定收入清
    償債務而受免責，爰以債務人聲請清算前二年間，可處分所
    得扣除自己及依法應受其扶養者所必要生活費用之數額為計
    算基礎，以為裁定免責之依據，進而保障債權人可受最低清
    償（消債條例第133條立法目的參照）。準此，法院為終止
    或終結清算程序之裁定確定後，如查明債務人有消債條例第
    133條或第134條各款所定之情形者，除債務人能證明經普通
    債權人全體同意免責外，應為不免責之裁定。
二、聲請人前於民國109年7月15日依消債條例規定向本院聲請更
    生，經本院以109年度消債更字第137號裁定自110年4月19日
    開始更生程序。其後因聲請人所提之更生方案未獲債權人會
    議可決，亦無法由本院裁定認可，本院即於110年12月21日
    以110年度消債清字第66號裁定聲請人自110年12月21日開始
    清算程序，並由本院司法事務官以110年度司執消債清字第6
    5號進行。查聲請人名下並無不動產，而僅有車牌號碼：000
    -0000、130-THJ號普通重型機車（分別於107年3月、104年3
    月間出廠）2輛及存款新臺幣（下同）560元，前開機車價值
    經核為16,875元，由聲請人提出同額現金代之，本院司法事
    務官爰將聲請人之前開財產分配予各相對人後，於111年4月
    9日裁定終結清算程序，該裁定並於111年5月13日確定等情
    ，業經本院依職權調閱上開案件卷宗核閱屬實。則依首開規
    定，本院自應審酌聲請人是否有消債條例第133條、第134條
    所定應為不免責裁定之情形。而本院依消債條例第136條規
    定，通知全體相對人及聲請人於111年8月23日到庭陳述意見
    ：
　㈠聲請人及代理人到庭並具狀稱：聲請人於107年7月15日至108
    年12月31日間平均每月收入約為28,000元，自109年1月1日
    起開始在崴翔機械有限公司擔任維修人員，平均每月薪資約
    為25,200元，至於每月支出及扶養父親之扶養費分別為17,4
    12元及1,693元，請求裁定免責等語。
  ㈡相對人萬榮行銷股份有限公司未到庭惟具狀稱：相對人於清
    算程序中受償7,762元，對於聲請人是否免責無意見，請鈞
    院依法裁定等語。
　㈢相對人臺灣新光商業銀行股份有限公司未到庭惟具狀稱：不
    同意聲請人免責，請詳查聲請人是否有消債條例第133條、
    第134條所定不免責事由等語。
　㈣相對人渣打國際商業銀行股份有限公司未到庭惟具狀稱：不
    同意聲請人免責，聲請人於清算程序中僅受償734元，請鈞
    院調查聲請人有無消債條例第133條、第134條所定不免責事
    由等語。　　
　㈤相對人富邦資產管理股份有限公司未到庭惟具狀稱：依鈞院1
    09年度消債更字第137號裁定內容所示，聲請人每月扣除支
    出後，應有餘額9,896元，故應有消債條例第133條所定不免
    責事由，且聲請人現年約60歲，尚未達退休年齡，自當竭力
    清償債務，以防消債條例被濫用，阻礙社會經濟健全及影響
    債權人公平受償機會，請求裁定聲請人不免責等語。
三、經查：
  ㈠聲請人有消債條例第133條應不免責之事由：
  ⒈按法院裁定開始更生程序後，債務人免責前，法院裁定開始
    清算程序，其已進行之更生程序，適於清算程序者，作為清
    算程序之一部；其更生聲請視為清算聲請，消債條例第78條
    第1項定有明文。由其文義可知，在適於清算程序之情形下
    ，清算程序之始點，得提前至裁定開始更生時。更生程序係
    重建型債務清理程序，為保障普通債權人於更生程序之受償
    額，依消債條例第64條第2項第3款規定，若無擔保及無優先
    權債權受償總額，顯低於法院裁定開始更生程序時，依清算
    程序所得受償之總額，法院不得認可更生方案。此即清算價
    值保障原則，保障債權人不至受比依清算程序受償更不利之
    地位。基此，債務人於裁定開始更生程序時，係有薪資固定
    收入，若債務人係聲請清算而開始清算程序，依消債條例第
    133條規定可能受不免責之裁定，需繼續清償債務達消債條
    例第141條規定數額後，始得再聲請裁定免責。惟於更生轉
    換清算程序之情形，若認定債務人有無薪資等固定收入之時
    點，不得提前至裁定開始更生程序時，債務人因此而受免責
    裁定，債權人將遭受較債務人依清算程序受償更不利之結果
    ，有違清算價值保障原則（臺灣高等法院暨所屬法院98年法
    律座談會民事類提案第40號研討結果參照）。準此，為貫徹
    消債條例第133條避免債務人濫用清算程序以獲免責，並敦
    促有清償能力者，利用薪資等固定收入清償債務而受免責，
    以保障債權人可受最低清償之立法目的，債務人於更生轉清
    算程序之情形，認定有無薪資等固定收入之時點應提前至裁
    定開始更生程序之時。而消債條例第133條既係著重於債務
    人之於開始清算程序後收入固定，於清算程序終止或終結後
    可預期其能以收入扣除必要支出及依法應受其扶養者所必要
    生活費用之數額後之餘額，用以清償債務，則該條所稱「固
    定收入」，須債務人之所得在一般情形下，可得期待將持續
    固定保有者，始當屬之。依據前揭說明，本件自應以本院裁
    定聲請人開始更生時（即110年4月19日）起至裁定免責前之
    期間，綜合考量認定聲請人有無薪資、執行業務所得或其他
    固定收入，扣除自己及依法應受其扶養者所必要生活費用之
    數額後仍有餘額，且普通債權人之分配總額低於聲請人聲請
    更生前2年間（即自107年7月15日起至109年7月14日止），
    可處分所得扣除自己及依法應受其扶養者必要生活費用之餘
    額，判斷聲請人有無清償能力，及有無濫用清算程序之情節
    ，而決定應否為聲請人不免責之裁定。
　⒉聲請人主張其於裁定開始更生程序後至其向本院陳報時（110
    年4月起至111年8月間）係於崴翔機械有限公司任職，平均
    每月薪資約為25,200元等情，業據提出與其所述相符之109
    年至110年之各類所得扣繳暨免扣繳憑單為證（見本院卷第5
    4頁），而每月必要生活費用為17,412元，支出之扶養費則
    為1,693元，合計19,105元。依聲請人前開陳報內容，聲請
    人每月尚有餘額6,095元，是縱聲請人前開陳報之必要生活
    費用及支出之扶養費部分，均為確實且有必要之支出，亦堪
    認聲請人於本院裁定開始更生程序後，有薪資、執行業務所
    得或其他固定收入，且扣除自己及依法應受其扶養者所必要
    生活費用之數額後仍有餘額，而聲請人前開餘額之具體數額
    與聲請人受不免責裁定後應繼續清償之數額計算並無關連，
    是本院爰不予逐筆審核聲請人所陳前開各項支出之必要性，
    並繼續審查聲請人於聲請更生前二年間，可處分所得扣除其
    每月必要生活費用及扶養費之數額是否高於各普通債權人之
    分配總額。
  ⒊關於聲請人於聲請更生前二年間（即107年7月15日起至109年
    7月14日止）之可處分所得部分，依聲請人107年至108年間
    稅籍資料觀之（見本院卷第19至20頁），其於107年至108年
    間平均每月收入為25,200元，而聲請人陳稱其於107年7月15
    日至108年12月31日間每月所得之薪資為每月28,000元，高
    於前開稅籍資料所示。本院審酌雖聲請人未提出前開期間內
    之薪資證明文件，然其對自身薪資數額應知之較詳，且如其
    欲脫免清償債務之責任，亦應是將其薪資數額低報，故堪信
    其所述屬實。又聲請人陳稱其於109年1月1日起至同年7月14
    日止之共計213,107元，有其所提出之薪資轉帳存摺明細可
    參（見本院卷第88至89頁），亦堪信為真實，另聲請人有退
    稅所得1,600元，也應計入可處分所得中。據此，聲請人於
    聲請清算前二年間之可處分所得共為704,707元（計算式：2
    8,000元×17.5月＋213,107元＋1,600元＝704,707元）。
　⒋而聲請人主張其於聲請更生前二年間之每月必要生活費用為
    每月17,412元，均已超出依消債條例第64條之2第1項計算之
    標準（107年至109年間每月必要生活費用均為14,866元），
    且未依該條第3項規定提出相關文件以證明其主張之數額為
    確實且必要之支出，故每月逾14,866元之部分均不予列計，
    從而，聲請人於聲請更生前二年間之必要生活費用共為356,
    784元（計算式：14,866元×24月＝356,784元）。
　⒌就聲請人主張因扶養其父，每月支出扶養費約1,693元，聲請
    更生前二年間共計支出扶養費約40,632元之部分，本院前已
    審酌其父自106至108年間之財產狀況、年齡、所患疾病及領
    取之補助款數額等情，以本院109年消債更字第137號裁定肯
    認其父有受聲請人扶養之必要，且應由聲請人及其胞姐共五
    人共同負擔扶養義務。經本院向屏東縣政府函詢聲請人之父
    領取補助款之情形，屏東縣政府回覆稱其父自109年1月起至
    111年12月間，每月領有中低收入老人生活津貼新臺幣7,759
    元，有屏東縣政府110年3月22日屏府社助字第11010818700
    號函及111年7月19日屏府社助字第11129084100號函可佐（
    見消債更卷第165頁、本院卷第35頁），則依消債條例第64
    條之2第2項規定計算，並扣除其領取之補助款後，聲請人於
    107年7月15日至109年7月14日間應負擔之扶養費共為61,265
    元（計算式：14,866元÷5人×17.5月＝52,028元，（14,866元
    －7,759元）÷5人×6.5月＝9,237元，52,028元＋9,237元＝61,26
    5元，小數點以下均四捨五入），聲請人主張其支出之扶養
    費既低於前開計算所得之數額，則應屬確實。
  ⒍綜上所述，聲請人於聲請清算前二年間之可處分所得共704,7
    07元，扣除個人必要生活費用356,784元及扶養費40,632元
    後，尚餘307,291元（計算式：704,707元－356,784元－40,63
    2元＝307,291元）。而本件各普通債權人於本件清算程序中
    僅共受償17,435元，有本院110年度司執消債清字第65號裁
    定及卷內案款分配審查表可佐（見司執清卷第92頁），顯低
    於前開餘額，且聲請人未經普通債權人全體同意免責，是本
    件有消債條例第133條所定不免責事由。
  ㈡聲請人並無消債條例第134條各款規定不免責事由：
　　查本件聲請人並非7年內曾依破產法或消債條例規定受免責
    者，復查無聲請人有何其他故意隱匿、毀損應屬清算財團之
    財產，或為其他不利於債權人之處分，致債權人受有損害，
    或捏造債務或承認不真實之債務，或於聲請清算前二年內，
    因消費奢侈商品或服務、賭博或其他投機行為，所負債務之
    總額逾聲請清算時無擔保及無優先權債務之半數，而生開始
    清算之原因，復無聲請清算前一年內，已有清算之原因，而
    隱瞞其事實，使他人與之為交易致生損害之行為，且無明知
    已有清算原因之事實，非基於本人之義務，而以特別利於債
    權人中之一人或數人為目的，提供擔保或消滅債務之行為，
    或隱匿、毀棄、偽造或變造帳簿或其他會計文件之全部或一
    部，致其財產之狀況不真確，亦無故意於財產及收入狀況說
    明書為不實之記載，或有故意違反同條例第9條第2項到場義
    務、第41條出席及答覆義務、第81條第1項提出財產及收入
    狀況說明書、債權人、債務人清冊義務、第82條第1項報告
    義務、第89條生活儉樸及住居限制義務、第101條提出清算
    財團書面資料義務、第102條第1項移交簿冊、文件及一切財
    產義務、第103條第1項答覆義務、第136條第2項協力調查義
    務之行為，致債權人受有損害或重大延滯程序等消債條例第
    134條各款所定之不免責事由。
四、據上論結，聲請人既有消債條例第133條不應免責之事由，
    復未經普通債權人全體同意其免責，依據首揭規定，本件聲
    請人應不免責，爰裁定如主文。
五、另按法院為終止或終結清算程序之裁定確定後，除別有規定
    外，應以裁定免除債務人之債務。法院為不免責或撤銷免責
    之裁定確定後，債務人繼續清償債務，而各普通債權人受償
    額均達其債權額之百分之20以上者，法院得依債務人之聲請
    裁定免責，消債條例第132條、第142條分別定有明文。而所
    謂各債權人之「債權額」，依消債條例第29條規定，法院裁
    定開始更生或清算程序後所生之利息為劣後債權，僅得就其
    他債權受償餘額而受清償；於更生或清算程序終止或終結後
    ，亦同。又消債條例施行細則第39條規定，消債條例第133
    條、第134條但書、第135條、第141條、第142條所稱之普通
    債權人，指其債權無擔保或優先權及不屬於劣後債權之債權
    人。是以，該債權額應以法院製作與依法公告之債權表所示
    各普通債權人之債權總額為據，其中利息及違約金部分均僅
    計算至更生或清算裁定准許前一日止，其後發生之債權為劣
    後債權，不能計入債權總額。本件聲請人因消債條例第133
    條之情形，受不免責之裁定確定後，繼續清償達該條規定之
    數額，且各普通債權人受償額均達其應受分配額（即附表「
    繼續清償至消債條例第141條所定各普通債權人最低應受分
    配之數額」欄所示）時，依消債條例第141條規定，聲請人
    得再聲請法院裁定免責。抑或法院為不免責之裁定確定後，
    聲請人繼續清償債務，而各普通債權人受償額均達其債權額
    之20％以上之數額者（即附表「繼續清償至消債條例第142條
    所定債權人20％之數額」欄所示），依消債條例第142條規定
    ，亦可再行聲請法院裁定免責。　　
中　　華　　民　　國　　111 　年　　12　　月　　6 　　日
                  民事庭      法  官  藍家慶
正本係照原本作成。
如不服本裁定應於送達後10日內向本院提出抗告狀，並繳納抗告
費新臺幣1,000元。　　　　　　　　　
中　　華　　民　　國　　111 　年　　12　　月　　6 　　日
                              書記官  鍾嘉芸
附表：
附表：（新臺幣，小數點以下四捨五入）                                                     111年度消債職聲免字第13號         編號      債權人  債權總額 公告之債權比例 分配總額 依消債條例第133條所定數額債權比例計得之分配額（307,291元×公告債權比例） 繼續清償至消債條例第141條所定各普通債權人最低應受分配之數額 依消債條例第142條所定各普通債權人應受償數額（債權總額× 20％） 繼續清償至消債條例第142條所定債權額20％之數額  1 臺灣新光商業銀行股份有限公司 438,198元 28.82％ 5,026元 88,561元 83,535元 87,640元 82,614元  2 渣打國際商業銀行股份有限公司 63,979元 4.21％ 734元 12,937元 12,203元 12,796元 12,062元  3 萬榮行銷股份有限公司 676,844元 44.52％ 7,762元 136,806元 129,044元 135,369元 127,607元  4 富邦資產管理股份有限公司 341,219元 22.45％ 3,913元 68,987元 65,074元 68,244元 64,331元 總計                      1,520,240元 100％ 17,435元 307,291元 289,856元 304,049元 286,614元 備註： 一、本附表債權總額欄所示數額及公告債權比例欄，係依本院110年度司執消債清字第65號清算事件111年1月26日公告之債權表所示無擔保及無優先債權人債權總額及債權比率為據（見本院110年度司執消債清字第65號卷第71頁）。 二、本附表分配總額欄所示數額，即各債權人於清算程序中所受償之數額，係依本院110年度司執消債清字第65號清算事件卷內分配完畢報結審查表為據（見本院110年度司執消債清字第65號卷第92頁）。 三、總計欄位中「依消債條例第142條所定各普通債權人應受償數額（債權總額×20％）」及「繼續清償至消債條例第142條所定債權額20％之數額」部分，因進位計算，均有1元之誤差。